臺灣高等法院民事判決　　　　　　　 93年度上更(一)字第146號
上　訴　人　華南商業銀行股份有限公司
法定代理人　林明成
訴訟代理人　郭方桂律師
上　訴　人　日盛國際商業銀行股份有限公司
法定代理人　陳國和
訴訟代理人　林文正
上　訴　人　甲○○
　　　　　　乙○○
　　　　　　丙○○
被上訴人　　安磊科技工程股份有限公司
法定代理人　林勝泉
訴訟代理人　謝心味律師
複代理人　　蕭佳灶律師
上列當事人間請求第三人異議之訴事件，上訴人對於中華民國
90年11月29日臺灣臺北地方法院90年度訴字第153號第一審判決
提起上訴，經最高法院發回更審，本院於94年2月1日言詞辯論終
結，判決如下：
    主  文
上訴駁回。
第二審及發回更審前第三審訴訟費用由上訴人負擔。
    事實及理由
甲、程序方面：
一、按訴訟標的對於共同訴訟之各人，必須合一確定者，共同訴
    訟人中一人之行為有利益於共同訴訟人者，其效力及於全體
    ，不利益者，對於全體不生效力，為民事訴訟法第56條第1
    項第1款所明定。
二、本件被上訴人對上訴人華南商業銀行股份有限公司（下稱華
    南銀行）、日盛國際商業銀行股份有限公司（下稱日盛銀行
    ，更名前為寶島商業銀行股份有限公司）、丙○○、乙○○
    、甲○○及同案被告彰化商業銀行股份有限公司（下稱彰化
    銀行）等人，起訴請求撤銷強制執行程序，除彰化銀行外，
    第一審為被上訴人勝訴之判決，雖僅上訴人一人提起第二審
    上訴，惟該訴訟對於上訴人華南銀行、日盛銀行、丙○○、
    乙○○、甲○○等人必須合一確定，依前開規定，上訴人華
    南銀行上訴之效力即及於日盛銀行、丙○○、乙○○、甲○
    ○四人，爰併列該四人為上訴人。
三、上訴人甲○○、乙○○、丙○○未於言詞辯論期日到場，經
    核並無民事訴訟法第386條所列各款情事，爰依被上訴人之
    聲請，由其一造辯論而為判決。
乙、實體方面：
一、被上訴人起訴主張：伊於86年6月25日與訴外人中橋股份有
    限公司（下稱中橋公司）訂定「停車設備買賣契約書」及「
    停車設備按裝契約書」，約定由伊供給停車塔設備材料，及
    在坐落台北市○○區○○段6小段344地號土地上興建安裝鋼
    筋鋼骨混凝土造停車塔，買賣價金為新台幣（下同）22,000
    ,000 元，安裝費用則為1,800,000元，並約定俟中橋公司付
    清全部價款，停車塔設備產權始移交屬中橋公司，如未能按
    時繳交，則產權仍歸屬於伊。伊已依約完成，並已取得使用
    執照。惟因訴外人中橋公司迄未依約給付工程尾款16,660,0
    00元予伊，故依上開買賣及安裝契約之約定，伊仍為系爭停
    車塔之所有權人。詎訴外人中橋公司因積欠債務，其財產經
    其債權人聲請強制執行，由原審民事執行處以89年度民執字
    第9467號及87年度民執午字第14236號清償債務事件受理，
    就伊所有系爭停車塔實施強制執行程序予以查封，爰依強制
    執行法第15條之規定，請求撤銷原審民事執行處89年度民執
    字第9467號暨87年度民執字第14236號清償債務事件，就坐
    落台北市○○區○○段6小段344地號土地上鋼筋鋼骨混凝土
    造停車塔建物所為強制執行程序。並聲明：上訴駁回。（被
    上訴人對除上訴人外之原審被告彰化銀行所提起之第三人異
    議之訴部分，業經原審判決被上訴人勝訴確定）。
二、上訴人華南銀行辯稱：依被上訴人所主張之契約書內容，並
    不足以認定被上訴人就系爭停車塔設備有所有權，故系爭停
    車設備之所有權仍應屬訴外人中橋公司。況伊並不知被上訴
    人與訴外人中橋公司間之契約關係，伊乃善意第三人，其等
    間之契約關係不足以拘束伊等語。並聲明：(一)原判決廢棄。
    (二)駁回被上訴人在第一審之訴。
三、上訴人日盛銀行辯稱：「停車設備買賣契約書」、「停車設
    備安裝契約書」屬債權契約，並無對世效力，且不能作為被
    上訴人取得所有權之依據，且上開二契約第八條第四項之約
    定違背民法第247條之1規定第1項第2、3款之規定，應屬無
    效等語。並聲明：(一)原判決廢棄。(二)駁回被上訴人在第一審
    之訴。
四、其餘上訴人未於言詞辯論程序到庭，亦未提出任何書狀以供
    斟酌。上訴人丙○○、乙○○於原審辯稱：其非強制執行法
    第十五所稱之執行債權人，否認「停車設備買賣契約書」、
    「停車設備安裝契約書」之真正，依使用執照所載，中橋公
    司為系爭停車塔之所有權人，被上訴人與中橋公司間之前述
    二份契約，性質應為承攬契約，中橋公司為定做人，應由其
    取得原始所有權，且縱認原告與中橋公司間之契約有買賣性
    質，買賣之標的物即停車機器設備已因附合而成為停車塔之
    重要成分，而應由中橋公司取得所有權等語。
五、經查被上訴人主張：其於86年6月25日與訴外人中橋公司訂
    定「停車設備買賣契約書」及「停車設備按裝契約書」，約
    定由其供給停車塔設備材料，在中橋公司所有坐落台北市○
    ○區○○段6小段344地號土地上興建安裝鋼筋鋼骨混凝土造
    停車塔設備（包括停車塔外殼及其內之機械停車設備），買
    賣價金為新台幣（下同）22,000,000元，安裝費用則為1,80
    0,000元，其已依約完成停車塔設備，並已取得使用執照，
    但未辦理保存登記，中橋公司因積欠債務，其財產經其債權
    人聲請強制執行，由原審民事執行處以89年度民執字第9467
    號及87年度民執午字第14236號清償債務事件受理，就上開
    停車設備實施強制執行程序予以查封等事實，業據其提出停
    車設備買賣契約書、停車塔設備按裝契約書、使用執照、支
    付命令、支付命令確定證明書、建物登記謄本、進口報單、
    海關進出口貨物稅費繳納證、支票及統一發票等件為證（原
    審卷，9頁至23頁、166頁至175頁），並經原法院職權調取
    前開強制執行卷宗全卷查核屬實，且為上訴人華南銀行、日
    盛銀行所不爭，可信為真實。上訴人丙○○、乙○○等辯稱
    ：「停車設備買賣契約書」、「停車塔設備安裝契約書」並
    非真正云云，並無可採。
六、被上訴人主張：訴外人中橋公司迄未依約給付工程尾款16,6
    60,000元予伊，故依上開買賣及安裝契約之約定，伊仍為系
    爭停車塔之所有權人等語。上訴人則辯稱：依被上訴人所主
    張之契約書內容，並不足以認定被上訴人就系爭停車塔有所
    有權，故系爭停車塔之所有權仍應屬訴外人中橋公司，且其
    為善意第三人，不受上開契約關係之拘束等語。經查：
  (一)訴外人中橋公司委託被上訴人蓋整個外部建物及其內之停車
    機器之停車塔設備，被上訴人是大包，再包給小包，停車塔
    建物外殼和其內之停車機器設備不可分，建成後之機械停車
    塔設備不可以拆掉，該停車塔及停車塔設備合而為一個獨立
    之不動產，尚未辦理保存登記等事實，有被上訴人所提出之
    其與小包即訴外人聯瀠營造有限公司、合安企業、衛保興業
    有限公司、階興實業股份有限公司、匯倫企業有限公司、喬
    焜企業有限公司所訂定之契約書、停車塔設備之照片及平面
    圖說等附卷可稽（原審卷，176至198頁；本院卷，64至70頁
    ），且為上訴人華南銀行及被上訴人所不爭（本院卷，59至
    60頁），可信為真實。
  (二)上開「停車設備按裝契約書」內記載關於機械安裝、設備工
    程及停車塔設備產權等約定，「停車設備買賣契約書」內載
    關於設備總價、付款期限及設備產權等約定。依被上訴人所
    提出卷附之進口關稅證明文件、發票、付款支票、下包合約
    等，可證系爭停車塔之全部材料，包括土木及基礎工程、鋼
    骨、機械停車場設備、停車消防火警設備、防火披覆、外牆
    、停車塔水電電控設備等，均由被上訴人所提供（原審卷，
    166至198頁）。足認訴外人中橋公司係與被上訴人訂立關於
    停車塔設備之買賣契約，及關於該停車塔設備之安裝契約，
    係建造包括停車塔外殼及其內之停車機器之停車塔設備，該
    停車塔外殼及其內之停車機器不可分，二者建成後合而為一
    個獨立之不動產，故「停車塔設備買賣契約書」為買受系爭
    停車塔設備之買賣契約，「停車塔設備按裝契約書」則為安
    裝該停車塔設備之承攬契約，兩造對此亦未加以爭執（本院
    卷，151頁）。
  (三)關於該停車塔設備之所有權歸屬，中橋公司雖為系爭停車塔
    及使用執照起造人名義，僅為依建築法規行政管理上之措施
    ，尚非決定建物所有權歸屬之依據。故系爭停車塔設備之所
    有權歸屬，應依當事人之約定及相關法律之規定。
  (四)上開二契約第8條第4項均約定：「甲方（即中橋公司）付清
    全部價款後，停車塔設備產權移交屬甲方，但甲方未能依本
    合約第5條規定按期付款時，其產權仍歸屬於乙方所有。」
    上訴人日盛公司辯稱：此約定違背民法第247條之1規定第1
    項第2、3款之規定，應屬無效等語。被上訴人則否認該條款
    為無效。查：
    1.按依照當事人一方預定用於同類契約之條款而訂定之契約
      ，為加重他方當事人責任之約定，或為使他方當事人拋棄
      權利或限制其行使權利之約定，按其情形顯失公平者，該
      部分約定無效，固為88年4月21日民法債編增訂之第247條
      之1第2、3款所明定，該條依民法債編施行法第17條規定
      對於民法債編修正施行前訂定之契約，亦有適用。惟該條
      係適用於「附合契約」，且該條第2、3款所謂「加重他方
      當事人之責任」、「使他方當事人拋棄權利或限制其行使
      權利」，應係指一方預定之契約條款，為他方所不及知或
      無磋商變更之餘地而言，而所稱「按其情形顯失公平者」
      ，則係指依契約本質所生之主要權利義務，或按法律規定
      加以綜合判斷有顯失公平之情形而言。
    2.系爭二契約係由地主中橋公司與被上訴人所訂立，上訴人
      日盛公司未能舉証證明上開第八條約定係由被上訴人一方
      所預定之契約條款，為中橋公司所不及知或無磋商變更之
      餘地之事實。再者，該買賣契約之價金高達22,000,000元
      ，安裝契約之安裝費用僅1,800,000元，而且停車塔設備
      之建造及安裝之全部材料、工資均由被上訴人所提供，故
      該停車塔設備係由被上訴人出資所興建之不動產，依法應
      屬被上訴人所有。因此，被上訴人與中橋公司間上開契約
      第八條約定該不動產於中橋公司價金及安裝報酬均依約按
      期付款且全部付清時，所有權始移交屬中橋公司，依買賣
      契約及承攬契約本質所生之主要權利義務，或按法律規定
      加以綜合判斷，並無顯失公平之情形。故上訴人日盛公司
      辯稱：上開約定違背民法第247條之1規定第1項第2、3款
      之規定，應屬無效云云，並無可採。
  (五)上訴人既未能提出證據足證上開第8條此約定違背法律之強
    制規定而無效，縱使為上訴人等所不知，該約定對於契約當
    事人之被上訴人及中橋公司仍生效力，並應作為本件停車設
    備所有權歸屬認定之依據。故被上訴人辯稱：其為善意第三
    人，不受上開契約關係之拘束，該停車塔設備應屬中橋公司
    所有云云，並無可採。
  (六)被上訴人與中橋公司所訂定之停車塔設備買賣總價金為及按
    裝契約總價金為23,800,000元（按裝工程總價金為1,800,00
    0元+設備總價金為22,000,000元）。被上訴人主張：中橋公
    司僅給付價金16,66 0,000元，並未付清全部價款等語，並
    提出原法院87年度促字第26853號支付命令及確定證明書為
    證（原審卷21、22，頁）。上訴人主張：依被上訴人開立交
    付訴外人中橋公司之統一發票，總金額共為21,420,000元等
    語，並有統一發票附卷可稽（原審卷，175頁））。惟縱認
    上訴人主張訴外人已支付上開統一發票所載金額屬實，中橋
    公司亦未付清全部價款。上訴人等既未能提出其他證據足證
    中橋公司已依約付清全部價款，依上開約定，系爭停車塔設
    備應屬被上訴人所有。
七、按第三人就執行標的物有足以排除強制執行之權利者，得於
    強制執行程序終結前，向執行法院對債權人提起異議之訴，
    強制執行法第15條前段定有明文。該條所稱所稱之債權人，
    包括參與分配債權人、併案債權人在內，以達訴訟標的合一
    確定之目的。經查系爭不動產之強制執行程序，原由訴外人
    中租迪和股份有限公司所聲請（原法院87年度執午字第1423
    6號清償債務事件，後經撤回），嗣上訴人丙○○、乙○○
    亦提起拍賣抵押物之聲請，初列為併案債權人，後並與上訴
    人華南商業銀行、甲○○請求參與分配，而於原執行案號併
    入89年度執字第9467號後，上訴人日盛銀行（更名前為寶島
    銀行）亦聲請拍賣系爭停車塔（原法院90年度執字第4606號
    ）等事實，業據原法院調卷查核無訛，是上訴人甲○○、乙
    ○○、丙○○、華南銀行、日盛銀行均為強制執行法第15條
    前段所稱之債權人。故上訴人丙○○、乙○○稱：其非強制
    執行法第十五所稱之執行債權人云云，即無足採。
八、被上訴人既為系爭停車塔設備之所有權人，則其提起本件第
    三人異議之訴，請求撤銷原法院民事執行處89年度民執字第
    9467號暨87年度民執字第14236號清償債務事件就上開停車
    塔建物所為強制執行程序，為有理由，應予准許。是則原審
    判准撤銷強制執行程序，於法並無不合。上訴意旨指摘原判
    決不當，求予廢棄改判，為無理由，應予駁回。
九、本件事證已臻明確，兩造其餘主張與舉證，無一一論列之必
    要，併此敘明。
丙、據上論結，本件上訴為無理由，依民事訴訟法第385條第1項
    前段、第449條第1項、第78條、第85條第1項前段，判決如
    主文。
中　　華　　民　　國　　94　　年　　2　　月　　4    　日
　　　　　　　　　民事第五庭審判長法　官　林丁寶
　　　　　　　　　　　　　　      法　官  陳博享
　　　　　　　　　　　　　　      法　官  高鳳仙
正本係照原本作成。
如不服本判決，應於收受送達後二十日內向本院提出上訴書狀，
其未表明上訴理由者，應於提出上訴後二十日內向本院補提理由
書狀（均須按他造當事人之人數附繕本）上訴時應提出委任律師
或具有律師資格之人之委任狀；委任有律師資格者，另應附具律
師資格證書及釋明委任人與受任人有民事訴訟法第四百六十六條
之一第一項但書或第二項（詳附註）所定關係之釋明文書影本。
中　　華　　民　　國　　94　　年　　2 　　月　　18　　日
　　　　　　　　　　　　　　　　　 書記官　黃慶霽
附註：
民事訴訟法第四百六十六條之一（第一項、第二項）：
對於第二審判決上訴，上訴人應委任律師為訴訟代理人。但上訴
人或其他法定代理人具有律師資格者，不在此限。
上訴人之配偶、三親等內之血親、二親等內之姻親，或上訴人為
法人、中央或地方機關時，其所屬專任人員具有律師資格並經法
院認為適當者，亦得為第三審訴訟代理人。
